臺灣板橋地方法院民事判決　　　　　　　 100年度訴字第78號
原　　　告　黃金昌
訴訟代理人　張立業律師
複代理人　　王世豪律師
被　　　告　徐順妹
訴訟代理人　陳文雄律師
上列當事人間分配表異議之訴事件，於中華民國100年9月6日言
詞辯論終結，本院判決如下：
    主      文
原告之訴駁回。
訴訟費用由原告負擔。
    事實及理由
壹、當事人之主張：
一、原告方面：
    聲明：
    (一)鈞院98年度板金職字第105號拍賣抵押物強制執行事件，
      於民國99年6月14日作成之分配表一，所載分配予被告之
      次序10「第三順位抵押權106,098」均應剔除，不得列入
      分配，並更正其受分配金額為「0」，再將上開表一所剔
      除之次序10「第三順位抵押權106,098」，計入表一所載
      分配與原告之次序12「第三順位抵押權379,269」，而將
      其金額更正為「第三順位抵押權485,367」（379,269＋10
      6,098）。
    (二)分配表二所載分配予被告之次序8「第三順位抵押權426,1
      06」均應剔除，不得列入分配，並更正其受分配金額為「
      0」，再將上開表二所剔除之次序8「第三順位抵押權426,
      106」，計入表二所載分配與原告之次序10「第三順位抵
      押權954,065」，而將其金額更正為「第三順位抵押權1,3
      80,171」（954,065＋426,106）。
    其陳述及所提出之證據如下：
（一）按聲明異議人未於分配期日起10日內向執行法院為前二項
      起訴之證明者，視為撤回其異議之聲明；前項期間，於第
      40條之1有反對陳述之情形，自聲明異議人受通知之日起
      算，強制執行法第41條第3項、第4項分別定有明文。查原
      告前於民國99年7月9日對系爭分配表所載被告受分配金額
      聲明異議（原證6），惟台灣金融資產服務股份有限公司
      迄未將被告為反對陳述之書狀（原證7）通知原告，是強
      制執行法第40條第3項所規定期間尚無從起算，從而，原
      告提起本件訴訟應屬合法，合先陳明。
（二）緣原告對訴外人林文霖至少有本金新臺幣（下同）400 萬
      元以上之債權，並經訴外人林文霖以其所有之房屋及土地
      設定最高限額抵押權予原告，其後該房屋因另案受台灣板
      橋地方法院98年度板金職字第105號拍賣抵押物之強制執
      行，原告就該房地之拍賣以其債權人之地位聲明參與分配
      ，然被告徐順妹於同一執行程序中，以其與訴外人林文霖
      間有消費借貸債權，並與原告有相同順位之抵押權云云，
      亦聲明參與分配。
（三）被告於本執行事件中，略以其對執行債務人有85萬之消費
      借貸債權而可參與分配云云；惟：
  １、依民事訴訟法第277條本文，當事人主張有利於己之事實
      者，就其事實有舉證之責任。又稱消費借貸者，依民法第
      474條第1項，乃謂當事人一方移轉金錢或其他代替物之所
      有權於他方，而約定他方以種類、品質、數量相同之物返
      還之契約。
  ２、被告徐順妹雖主張其與執行債務人間成立金錢之消費借貸
      契約，惟參照最高法院92年台上字第1482號要旨謂「金錢
      借貸契約為要物契約，應由貸與人就交付金錢之事實負舉
      證責任。原審未經被上訴人舉證，徒以系爭抵押權已登記
      ，即認已有被擔保之債權存在，進而為上訴人不利之判決
      ，殊有未合。」，足見被告徐順妹應就其與執行債務人間
      有成立消費借貸契約之合意，與交付金錢之事實負舉證之
      責任，應無疑問。
  ３、惟被告徐順妹雖於99年2月12日之陳報狀（原證1），僅提
      出實際債權計算書、他項權利證明書、抵押權設定契約書
      、支票及退票理由單二紙，即陳報被告徐順妹對執行債務
      人有85萬元之債權，然上開文書均無法證明被告徐順妹之
      債權存在，且被告徐順妹亦未就其有交付借款予執行債務
      人乙事提出任何證明以實其說（詳下第五點所述），依照
      上開規定及判決要旨之見解，被告徐順妹未盡舉證責任，
      其主張自屬空言無據。
  ４、尤其，據訴外人林文霖於台灣板橋地方法院99年度訴字第
      2070號分配表異議之訴事件（原證2），暨訴外人林雅萍
      於台灣板橋地方法院99年度訴字第1916號（原證3）、99
      年度訴字第2058號分配表異議之訴事件（原證4），均主
      張：系爭最高限額抵押權之設定，係為擔保95 年5月間向
      被告借款100萬元之借款債權；惟據被告99年2月12日之陳
      報狀，卻係提出96年3月間第三人明生裝潢工程有限公司
      、車光裝潢工程有限公司85萬元之客票證明，時間（按：
      一為95年5月間，一為96年3月間）、金額（按：一為100
      萬元，一為85萬元）均不符，是系爭最高限額抵押權所擔
      保之債權，以及被告就其與執行債務人間究有無成立消費
      借貸契約之合意、有無交付借款之事實等，均顯有疑問。
      被告徐順妹則主張：被告徐順妹係訴外人張花燕的姑姑，
      錢係被告徐順妹的，實際出借人就係被告徐順妹，但係由
      張花燕處理的云云（原證5）。
（四）按「抵押權不得由債權分離而為讓與，或為其他債權之擔
      保。」，民法第870條定有明文，此為抵押權之從屬性。
      本件首應探究者，為被告徐順妹與執行債務人林文霖之間
      ，究有無成立主債權債務關係？若無，依抵押權之從屬性
      ，抵押權即失所附麗。經查：被告徐順妹與執行債務人之
      間既無成立消費借貸之合意，亦不能證明其有交付借款之
      事實，二者間既無主債權債務關係存在，自非抵押權效力
      所及（按：至於張花燕匯予原告之100萬元，再由原告出
      借予華棋公司，究應認定為原告與華棋公司間成立100萬
      元之債權，亦係證人張花燕與華棋公司之間成立100萬元
      之債權，係屬另一問題）。雖證人張花燕到庭證稱：伊當
      初資金不夠，故找被告徐順妹投資二分之ㄧ50萬元，被告
      徐順妹分三次還現金予伊，前兩次各20萬元，最後一次10
      萬元云云，惟證人張花燕竟無法交待：伊收受被告徐順妹
      還款之現金後，究係存入何銀行帳號帳戶，被告徐順妹亦
      無法合理交待：其還款之現金係從何處而來、自何銀行帳
      號帳戶提領以供查核，以及被告徐順妹始終不敢到庭對質
      ，是被告徐順妹究有無出資50萬元云云，自有疑問，證人
      張花燕上開所述應係另有高人指點，自不足憑。
（五）再按「基於票據所生之權利，除本於與債務人間依前項一
      定法律關係取得者外，如抵押權人係於債務人已停止支付
      ，而仍受讓票據者，不屬最高限額抵押權所擔保之債權。
      」，民法第881-1條第3項分別定有明文。據證人張花燕證
      稱：「當初投資時，這家公司前景好，被告來找我說沒有
      分到紅利，我去找林雅萍，林雅萍叫我找林美枝，要求退
      股，林美枝答應讓我退股，拿現金15萬元和支票2張合計
      85萬元，當作是退股的錢」云云，可知被告徐順妹99年2
      月12日之陳報狀所提出之以第三人明生裝潢工程有限公司
      、車光裝潢工程有限公司為發票人，發票日為96年3月間
      ，金額共為85萬元之支票二紙，係證人張花燕要求退股，
      遂由訴外人林美枝連同現金15萬元所交付予證人張花燕作
      為退股之用，是上開支票二紙既係證人張花燕因退股而收
      受，於債務人已停止支付後受讓，自非系爭最高限額抵押
      權擔保效力所及，被告徐順妹即不得主張其有優先權參與
      分配；至於被告所舉另案  鈞院99年度訴字第2070號法股
      林文霖、陳冠穎與原告間分配表異議之訴事件，係原告另
      外提供市值300萬元之上市股票予訴外人溫慧瓊供擔保，
      向訴外人溫慧瓊借款300萬元後，再轉借予訴外人林文霖
      等人而來（原證8），與本件上開支票二紙係證人張花燕
      要求退股而來，案件情形迥不相同，自不容混為一談。
（六）鈞院99年度訴字第2070號法股林文霖、陳冠穎與原告間分
      配表異議之訴事件，業經該案查明，並無該案對造所捏稱
      ：95年5月間原告匯款至訴外人林雅萍新竹企銀龍潭分行
      銀行帳戶之100萬元，業經協議以債作股云云（原證2）之
      情事，經原告之代理人當場戳穿，該案對造自知理虧而於
      宣判之前撤回該項不實之抗辯，以及另查明，並無訴外人
      林美枝等人所捏稱：訴外人林美枝等人於95年7月間所簽
      發之300萬元本票乙紙，係為東社-中豐地下電纜管路工程
      開立，原告僅係保管人僅有三分之ㄧ即100萬元權利云云
      （原證2）之情事，亦經原告之代理人當庭戳穿，並判決
      原告勝訴在案，有台灣板橋地方法院99年度訴字第2070號
      民事判決書（原證8）一件可稽，因該案對造未提起上訴
      而確定；訴外人林雅萍亦因自知理虧，而當庭要求撤回對
      原告所提起分配表異議之訴之起訴，有台灣板橋地方法院
      99年度訴字第2058號100年4月19日言詞辯論筆錄（原證9
      ）一件可稽，是訴外人林雅萍等人所述顯有不實，併呈請
        鈞院參酌。
（七）綜上所述，被告徐順妹既未證明其債權存在，自不得參與
      分配。
（八）證據：提出徐順妹之99年2月12日陳報狀及所附債權計算
      書、支票及退票理由單、林文霖等之99年8月12日民事起
      訴狀、林雅萍之99年8月10日民事答辯狀及民事聲請暨答
      辯(二)狀、林雅萍之99年8月12日民事起訴狀、臺灣板橋地
      方法院99年度訴字第2070號99年11月18日言詞辯論筆錄、
      黃金昌之99年7月9日民事聲明異議狀及99年7月19日民事
      陳報狀、臺灣板橋地方法院100年1月20日99年度訴字第20
      70號民事判決、臺灣板橋地方法院99年度訴字第2058號10
      0年4月19日言詞辯論筆錄等影本為證據，並聲請訊問證人
      張花燕。
二、被告方面：
    聲明：請求駁回原告之訴。
    其陳述及所提出之證據如下：
（一）被告執有均經債務人林文霖、林美枝二人背書之支票。則
      被告為支票權利人，對於支票背書人即債務人林文霖、林
      美枝二人，即得主張票據上權利，故被告與債務人林文霖
      、林美枝間有債權債務關係已是無可置疑。又，系爭抵押
      權之存續期間為不定期，被告之支栗債權在抵押權設定之
      後始發生，自屬系爭抵押權擔保範圍內。從而，被告之支
      票債權即得優先受償之債權。原告雖主張林文霖及林雅萍
      於另案皆聲稱系爭抵押權之設定，係為擔保95年5月間向
      被告借款100萬元之借款債權而設定的，故被告之支票債
      權，顯與設定意旨不符，惟最高限額抵押權其意本在擔保
      存續期間內所發生之債權，故不限特定債權。故即令林文
      霖及林雅萍有所謂系爭抵押權之設定，係為擔保95年5月
      間向被告借款100萬元之借款債權而設定的陳述；但在設
      定抵押權之時既係設定本金最高限額抵押權，而非設定為
      一般（普通）抵押權，則自應依有絕對效力之設定登記為
      準；何況，林雅萍本身為職業代書，對於抵押權之屬性，
      自有相當的了解，則其為最高限額抵押權之設定登記，自
      然深知不限於擔保某一特定債權。從而即使是為所謂為擔
      保保借款債權而設定云云，仍無礙於被告之支票債權為系
      爭抵押權所擔保而優先受償之權利。綜合上述，被告之支
      票債權確實存在，並在系爭抵押權擔保範圍內，故自得享
      有優先受償之權。故被告之參與分配並獲優先清償，要屬
      合法有據，並無違誤。
（二）被告為系爭抵押權權人之一，權利範圍為1/3，原告與林
      雅萍亦相同之事實已如前述。很顯然，原告與被告與林雅
      萍之債權是同一時間發生，並有共同之目的的。按，本件
      債務人因為缺乏資金，於95年5月間，原告找張花燕共同
      投資債務人所設立華棋公司，言明與林雅萍共各投入100
      萬元，合計300萬元；惟張花燕本身資金亦嫌不足，乃轉
      向被告借款，被告與張花燕達成協議，被告參與投資一半
      即50萬元，同時必須以被告之名義參與，以求保障。此所
      以被告成為抵押權人之故。
（三）被告之取得上開支票，係林美枝交付張花燕，再由張花燕
      交付被告。交付之原囚，係因為上述投資，依張花燕之當
      初說法，投資半年之後即可分紅。但半年之後，卻無動靜
      ，反而聽到原告私下偷偷地變成股東，甚至當了董事之消
      息，被告於是要求張花燕給個交待，張花燕即找林美枝商
      量解決之道；張花燕告訴林美枝決定退股。要求林美枝退
      錢100萬元。林美枝同意，於是先退還15萬元，其餘85萬
      元則以上開二紙支票（客票）抵付。此所以被告持有該二
      紙支票之由來。以上事實，可傳訊證人張花燕及林美枝到
      庭查証。爰請依法傳訊之。
（四）關於被告、原告與林雅萍於95年5月間各出借（投資）100
      萬元之事實，業經債務人林美枝於另案（鈞院99年度訴字
      2070號）分配表異議之訴中結證明確，且有抵押權設定登
      記為憑。而關於被告應出資之100萬元，有張花燕95年5月
      15日匯款85萬元及同年月16日匯款15萬元至原告帳戶之彰
      化銀行存款憑條影本各1紙為証（被証1）。（被告應出資
      款項，據悉係由原告先行代墊，故而，張花燕匯款予原告
      ）。是以，交付款項之事實亦清楚明確。益證本件被告之
      債權成立存在，毫無疑問。
（五）原告主張被告應就與執行債務人間有成立消費借貸契約之
      合意與交付金錢之事實負舉證責任。本件執行債務人並未
      否認被告之債權存在，且對於張花燕以被告名義辨理抵押
      權登記等事實，早已知悉並且辦妥登記，是則，借貸之合
      意自始存在，當不待言。至於貸與物交付之事實，張花燕
      於鈞院作證時已證稱本件借款100萬元，伊已於原告代墊
      後之數日後，分別匯款15萬元及85萬元予原告，並提出銀
      行存款憑條及轉帳資料為證，證明屬實。原告對於上項事
      實已於言詞辨論意旨狀為自認。故貨與物交付之事實，已
      十分明確可信為真實。原告主張未有借貨合意，借款未交
      付云云，自無理由。
（六）原告復又主張被告雖稱與張花燕各出資50萬元，惟其中被
      告之應付款50萬元部分，張花燕與被告二人始終無法交待
      清楚，足見被告究竟有否出資50萬元，誠有疑問云云。被
      告應償還張花燕所墊付之50萬元，乃被告與張花燕之內部
      關係，要與被告及執行債務人間之外部借貸關係，毫不相
      干。即令被告尚未償付張花燕代墊之50萬元，亦屬被告與
      與張花燕之間的問題，本非執行債務人所得過問。故，原
      告是項主張，亦無理由。何況，証人張花燕己就被告分三
      次償還之事實證述詳實，更見被告償款之事實俱在。至於
      原告主張花燕就收受上開款項後存入何銀行帳戶一節，無
      法交待，以及被告無法交待還款來源，足見証人張花燕及
      被告所言被告出資50萬元顯屬不實云云。按50萬元雖不算
      小數目，但亦非鉅款，因此，放在身邊或放在家裡，尤其
      被告年紀已屬高齡，舊觀念下，習慣性放在身邊或放在家
      裡，更是常見之事，自不能因此否認被告償付現款之真實
      性。至於証人張花燕將收受的三次款項，如何處理，本有
      其自由，未必一定得放銀行，自不能以未能交待存放何銀
      行即否認其證言之真實性。故原告之主張，亦無可採。
（七）證據：提出彰化銀行存款憑條影本為證據。
貳、本院依職權調取本院100年度訴字第78號民事卷宗，及臺灣
    金融資產服務股份有限公司98年度板金職字第105號執行卷
    宗。
參、得心證之理由：
一、原告主張其對訴外人林文霖至少有本金400萬元以上之債權
    ，並經訴外人林文霖以其所有之房屋及土地設定最高限額抵
    押權予原告，其後該房屋因另案受台灣板橋地方法院98年度
    板金職字第105號拍賣抵押物之強制執行，原告就該房地之
    拍賣以其債權人之地位聲明參與分配，然被告徐順妹於同一
    執行程序中，以其與訴外人林文霖間有消費借貸債權，並與
    原告有相同順位之抵押權，亦聲明參與分配等情，為被告所
    不爭執，前揭強制執行事件經本院委託台灣金融資產服務股
    份有限公司（以下簡稱台灣金服公司）執行，此經本院調取
    台灣金融資產服務股份有限公司98年度板金職自第105號執
    行卷宗核閱屬實，該案之執行債權人為訴外人臺灣中小企業
    銀行股份有限公司，另有抵押權人台灣新光商業銀行股份有
    限公司、黃金昌、林雅萍、徐順妹等人參與分配，執行標的
    坐落臺北縣板橋市○○段484地號土地應有部分453/10000及
    地上房屋同地段2699建號即臺北縣板橋市○○街58號2樓房
    屋含共同使用部分及增建部分等不動產經於99年1月27日以
    725 萬元拍定，並經本院於99年2月10日核發不動產權利移
    轉證書與拍定人，嗣經台灣金服司作成分配表，定於99年7
    月16日上午10時分配，本件原告乃於99年7月9日對該分配表
    聲明異議，台灣金服公司乃轉知本件被告，而於99年7月14
    日送達被告，被告即於99年7月21日為反對之陳述，依據上
    開台灣金服公司製作之【分配表一】所示，編號10至12均為
    第三順位抵押權，徐順妹及林雅萍均分配106,098元，黃金
    昌分配379,269元；另【分配表二】所示編號8至10亦均為第
    三順位抵押權，徐順妹分配426,106元、林雅萍分配427,188
    元、黃金昌分配954,065元。上開事實自堪予認定。
二、原告又主張被告所稱其與執行債務人林文霖間並無金錢之消
    費借貸關係存在一節，但為被告徐順妹所否認；經查，被告
    前於99年2月12日向台灣金服公司提出之之陳報狀，陳報其
    債權本金為85萬元，此有該陳報狀影本在卷可參（見本院卷
    第11至12頁），並同時提出支票及退票理由單等影本為證據
    ；而本件兩造等三人對於執行債務人林文霖所有之不動產所
    設定之最高限額抵押權係於95年5月18日申請登記而設定，
    三名債權人之權利範圍各三分之一，擔保範圍包括「擔保債
    務人及擔保物提供人過去、現在及將來所負之票據、借據以
    及其他一切債務，即本金最高限額肆佰萬元為限度之清償及
    其利息、遲延利息、違約金、實行抵押權費用以及因債務不
    履行而生之全部損害賠償」，權利存續期間為不定期；但本
    件被告於申報債權金額時所提出之前揭2紙支票分別為明生
    裝潢工程有限公司簽發之發票日為96年3月5日發票面額45萬
    元之支票及車光裝潢工程有限公司簽發之發票日為96年4月
    15日發票面額40萬元之支票，並非執行債務人林文霖所簽發
    之支票（見本院卷第14至17頁），依日期先後，如該2紙支
    票確為執行債務人林文霖持向被告借款而交付者，該2紙支
    票債權固非不得為前開最高限額抵押權擔保範圍內之債權。
    另據證人張花燕到庭陳稱：「林雅萍代書打電話到銀行找黃
    金昌和我，到林雅亞萍辦公室，介紹投資華棋公司，他說每
    個人投資100萬，但我當初資金不夠，找被告投資各二分之
    一50萬元，被告要求不動產給他設定。」、「（原告訴訟代
    理人問：林雅萍打電話給你投資，錢是匯給誰？）黃金昌先
    墊錢100萬元，隔一兩天我就把錢分兩次匯錢給他。」、「
    （原告訴訟代理人問：一你所述，被告跟你各出50萬元，為
    何你還100萬元？）因為原告說他急要用錢，叫我趕快還，
    所以分兩次還，被告說他儘快還我錢，分三次拿現金給我，
    前兩次各20萬，最後一次10萬元，時間為我匯給原告之後一
    星期內，就交給我現金。」、「（原告訴訟代理人問：你跟
    被告各借50萬？）不是借，是各投資50萬。」、「（原告訴
    訟代理人問：你知悉書狀第二頁所寫債務人林文霖，依照上
    開約定於96年3月以其客票背書後向聲請人借款85萬元，你
    知悉？）當初投資時，這家公司前景好，被告來找我說沒有
    分到紅利，我去找林亞萍，林雅萍叫我找林美枝，要求退股
    ，因為我側面聽到黃金昌和林雅萍入股為董監事，因為他們
    兩人未告知我，林美枝答應讓我退股，拿現金15萬元和支票
    2張合計85萬元。」、「（原告訴訟代理人問：所以投資的1
    00萬元他們是拿拿現金15萬元和支票2張合計85萬元當做事
    退股的錢？）是」、「（原告訴訟代理人問：交還兩張支票
    ，是否為此兩張（提示原證一後附支票）？是誰給你？票的
    原本在你那裡？）證人是。林美枝給我的。不在我這，正本
    在法院執行處。」等語（見本院100年7月7日言詞辯論筆錄
    ，卷第76頁以下）；而被告復提出由訴外人即被告之姑姑張
    花燕分別於95年5月15日、95年5月16日自彰化銀行分別匯款
    85萬元、15萬元與原告之存款憑條影本（見本院卷第86、87
    頁），被告抗辯證人張花燕確有將100萬元交付原告一節即
    堪認為真實；如證人張花燕所述情節，前揭2紙遭退票之之
    支票乃作為退還出資額之用，則亦屬執行債務人林文霖對於
    被告之負債，被告執以實行抵押權，亦非不當；至於原告所
    舉民法第881條之1第3項規定，乃96年3月28日總統令公布所
    增訂者，該條項規定於公布後6個月施行，執行債務人林文
    霖交付前述2紙支票乃在96年3月、4月間，前開民法第881條
    之1第3項規定尚未施行，自無適用該法條之餘地，原告此部
    分主張並無可採。
三、綜上所述，原告主張被告與執行債務人林文霖之間並無債權
    債務關係，且非屬於前揭最高限額抵押權擔保之範圍等情，
    尚無可採，其請求將前揭分配表中應分配與被告之金額變更
    為0元，並將該部分金額改分配與原告等節，乃無可採，應
    予駁回。
肆、本件事證已臻明確，兩造其餘主張及攻擊防禦方法與證據，
    經本院斟酌後，與本件判決結果已不生影響，故不一一論列
    ，附此敘明。
伍、結論：原告之訴為無理由，依民事訴訟法第78條判決如主文
    。
中    華    民    國   100    年    9     月    20    日
            民事第一庭  法  官  許瑞東
以上正本證明與原本無異
如對本判決上訴，須於判決送達後20日內向本院提出上訴狀；如
委任律師提起上訴者，應一併繳納上訴審裁判費。
中    華    民    國   100    年    9     月    20    日
                        書記官  李淑卿